【裁判字號】    98,簡上,23
【裁判日期】    980630
【裁判案由】    清償借款
【裁判全文】
臺灣臺北地方法院民事判決              98年度簡上字第23號
上  訴  人  戊○○
                      樓之1
訴訟代理人  丙○○
被上訴人    永豐商業銀行股份有限公司
法定代理人  己○○
訴訟代理人  甲○○
            丁○○
            乙○○
上列當事人間請求清償借款事件，上訴人對於中華民國97年10月
31日本院臺北簡易庭97年度北簡字第33791 號第一審判決提起上
訴，本院於98年6 月11日言詞辯論終結，判決如下：
    主      文
上訴駁回。
第二審訴訟費用由上訴人負擔。
    事實及理由
一、按法人因合併而消滅者，訴訟程序在因合併而設立或合併後
    存續之法人承受其訴訟以前當然停止，民事訴訟法第169 條
    第1 項定有明文。又因合併而消滅之公司，其權利義務，應
    由合併後存續或另立之公司承受，亦為公司法第319 條準用
    同法第75條所明定。查永豐信用卡股份有限公司（下稱永豐
    信用卡公司）於民國98年5 月31日與永豐商業銀行股份有限
    公司（下稱永豐商銀）合併，永豐信用卡公司為消滅公司，
    永豐商銀為存續公司，有行政院金融監督管理委員會98年3
    月27日金管銀（六）字第09700529720 號函在卷可憑，依上
    開公司法之規定，原永豐信用卡公司及永豐商銀之權利義務
    關應由合併後存續之永豐商銀概括承受，永豐商銀既為合併
    後之存續公司，其具狀聲明承受訴訟，即無不合，應予准許
    。
二、被上訴人起訴主張：上訴人於89年8 月間與安信信用卡股份
    有限公司（下稱安信信用卡公司，安信信用卡公司於95年9
    月26日經核准變更公司名稱為永豐信用卡公司，於98年5 月
    31日與永豐商銀合併）訂立信用卡使用契約，領用卡號：00
    00000000000000之Master國際信用卡使用，依約上訴人得於
    各特約商店記帳消費，但應於帳單繳款截止日前向被上訴人
    全部清償，或以循環信用方式繳付最低應繳金額，逾期清償
    者，除喪失期限利益外，應另行給付按年息19.71%計算之利
    息。詎上訴人嗣竟未依約清償，積欠新臺幣（下同）101,66
    1 元之帳款（消費款88,923元）未償，爰依上開契約約定，
    請求上訴人給付被上訴人101,661 元，及其中88,923元自97
    年9 月10日起至清償日止，按年息19.71%計算之利息等語。
三、上訴人抗辯：(一)上訴人雖曾領用安信信用卡使用，惟僅於89
    年9 月6 日在錢櫃視聽顧問股份有限公司臺中中區分公司簽
    帳消費2,317 元，嗣即將該信用卡銷毀，上訴人領用者為安
    信信用卡，非被上訴人寄發之永豐信用卡，觀諸系爭消費明
    細，其第1 筆、第2 筆消費相隔近2 年，上訴人並未接獲任
    何換卡通知，亦未完成開卡程序，更遑論持卡簽帳消費，被
    上訴人既未舉證證明其已履行相關通知，並完成換發新卡程
    序，難認兩造間存有信用卡契約關係。(二)縱認兩造間存有信
    用卡契約關係，惟上訴人業將信用卡銷毀，雖未完成剪斷寄
    回之程序，然實體卡片既經銷毀，自無將信用卡轉讓或交付
    他人使用之可能，應認上訴人已盡善良管理人之注意義務，
    而無違反系爭信用卡契約第6 條約定情事，被上訴人既未舉
    證證明系爭帳款係由上訴人或其受讓人簽帳消費，自應為不
    利被上訴人之認定等語。
四、本件經原審判決上訴人應給付被上訴人101,661 元，及其中
    88,923元自97年9 月10日起至清償日止，按年息19.71%計算
    之利息，而為上訴人全部敗訴之判決，上訴人聲明不服，提
    起上訴，並聲明：(一)原判決廢棄。(二)駁回被上訴人在第一審
    訴。被上訴人則答辯聲明：駁回上訴。
五、兩造不爭執事項：
  (一)上訴人於89年8 月間與安信信用卡公司訂立信用卡使用契約
    ，領用卡號：0000000000000000之Master國際信用卡使用（
    原審卷第8-9 頁）。
  (二)上訴人於89年9 月6 日持系爭信用卡於錢櫃視聽顧問股份有
    限公司臺中中區分公司消費2,317 元（本院卷第17頁）。
  (三)系爭信用卡自91年8 月6 日起至97年2 月5 日止經人持用簽
    帳消費200 餘筆，91年8 月至93年11月之簽帳款係以全數清
    償之方式為之，其後係以部分清償之方式為之，並陸續繳款
    至97年4 月間（本院卷第17-21 頁、第44-45 頁）。
  (四)91年8 月6 日至97年2 月5 日簽帳消費帳單寄送之地址與系
    爭信用卡申請書記載之地址相同，均為上訴人之姊之住所臺
    中市○區○○里○○街16號，被上訴人信用卡主機維護紀錄
    ，並無上訴人更改地址之紀錄（原審卷第8 頁、本院卷第42
    -43 頁）。
  (五)上訴人並未向被上訴人終止系爭信用卡契約，亦未將剪斷之
    系爭信用卡寄回被上訴人（本院卷第42頁）。
六、得心證之理由：
  (一)按民事訴訟之當事人就其所主張有利於己之事實，依民事訴
    訟法第277 條之規定，均須各負舉證之責，原告於起訴原因
    已有相當之證明，而被告於抗辯事實並無確實證明方法，僅
    以空言爭執者，應認其抗辯事實非真正，而為被告不利益之
    認定（最高法院18年上字第1679號判例意旨參照）。經查：
    上訴人於89年8 月間與安信信用卡公司訂立信用卡使用契約
    ，領用卡號：0000000000000000之Master國際信用卡使用，
    並於89年9 月6 日持系爭信用卡於錢櫃視聽顧問股份有限公
    司臺中中區分公司消費2,317 元，為兩造所不爭，並有信用
    卡申請書、消費明細在卷可憑（原審卷第8 頁、本院卷第17
    頁）。而上訴人於系爭信用卡申請書上填載之戶籍地址為：
    「臺中市○區○○里○○街16號」，其帳單寄送地址、卡片
    寄送地址均同戶籍地址，該地址為上訴人之姊之住所，該等
    資料迄無變更之紀錄，復為上訴人所是認，並有系爭信用卡
    申請書、被上訴人信用卡主機維護紀錄附卷足憑（原審卷第
    8 頁、本院卷第42-43 頁）。又系爭信用卡自91年8 月6日
    起至97年2 月5 日止經人持用簽帳消費200 餘筆，91年8 月
    至93年11月之簽帳款係以全數清償之方式為之，其後係以部
    分清償之方式為之，並陸續繳款至97年4 月間，亦有消費明
    細、繳款明細在卷可稽（本院卷第17-2 1頁、第44-45 頁）
    。則自上訴人不爭執其曾領用系爭信用卡，並持之簽帳消費
    ，系爭信用卡顯為上訴人占有中，而系爭信用卡自91年8 月
    6 日起至97年2 月5 日止經人持用簽帳消費200 餘筆，其帳
    單均寄送至上訴人指定之地址，該址為上訴人之姊之住所，
    非他人住居之處，相關簽帳款均經依約繳付，期間長達6 年
    ，上訴人就系爭簽帳之事應知之甚詳等節觀之，即足徵系爭
    信用卡應未遭盜用，而係上訴人或上訴人授權之人所為，依
    系爭信用卡契約第6 條第6 項約定（原審卷第12頁），上訴
    人違反同條第3 項約定，其就系爭簽帳款仍應負清償之責。
  (二)雖上訴人主張其所持有者為安信信用卡，非被上訴人寄發之
    永豐信用卡，被上訴人應舉證證明其已履行相關通知，並完
    成換發新卡程序，否則兩造間即無信用卡契約關係存在等語
    。惟查：以信用卡為交易之行為，係消費者向發卡銀行或發
    卡機構請卡申請授信（信用貸款），發卡機構就申請人進行
    信用調查並核定信用額度，完成「授信」並發給申請人信用
    卡，而持卡人即得憑信用卡在特約廠商簽帳消費或預借現金
    ，嗣後持卡人在發卡機構通知之期限內應就所簽帳之價金、
    報酬及預借現金之本金及利息，負清償之責。因此，信用卡
    契約之發卡機構與持卡人間發生授信關係與償還關係，此授
    信關係為兩者間之契約基礎，信用卡本身僅為發卡機構製作
    發交持卡人之憑證，其僅為此一「授權」及「授信範圍」之
    表徵，本身並非信用卡契約之內容。是以，持卡人換發新卡
    ，持卡人與發卡機構間所簽訂之信用卡契約是否有變更，應
    以持卡人是否另行簽訂契約而定，而非以換卡之行為作為認
    定二者為不同契約之依據（最高法院86年度臺上字第1942號
    判決意旨參照）。安信信用卡公司於95年9 月26日經經濟部
    以經授商字第09501219870 號變更公司名稱為永豐信用卡公
    司，固有經濟部上開函文在卷可憑（原審卷第7 頁），然系
    爭信用卡持卡人及其保證人同意信用卡公司改變名稱或組織
    變更時，系爭信用卡契約仍繼續有效，持卡人及其保證人毋
    庸填寫其他文件，仍應遵守系爭信用卡契約各項約定，為系
    爭信用卡契約第26條第3 項所明定（原審卷第12頁反面），
    兩造既未另行簽訂契約變更系爭信用卡契約之內容，按之上
    開說明，系爭信用卡契約仍繼續有效，兩造仍應受系爭信用
    卡契約各項約定拘束，不因事後是否換卡而生影響，上訴人
    以被上訴人未能證明完成換發新卡程序，主張兩造間並無信
    用卡契約關係存在，尚非可採。況信用卡持卡人進行開卡，
    須能答覆信用卡申請書上記載之資料始能完成開卡程序，上
    訴人倘未將該足以辨識持卡人同一性之資料告知他人，他人
    又何能完成開卡程序，是縱系爭信用卡曾換發新卡，該開卡
    之人及以之簽帳消費之人亦應為上訴人或上訴人授權之人，
    依系爭信用卡契約第6 條第6 項約定（原審卷第12頁），上
    訴人違反同條第4 項約定，其就系爭簽帳款自應負清償之責
    。
  (三)上訴人雖復主張被上訴人應舉證證明系爭帳款係由上訴人或
    其受讓人簽帳消費，否則應為不利被上訴人之認定等語。惟
    按事實有常態與變態之分，其主張常態事實者無庸負舉證責
    任，反之，主張變態事實者，則須就其所主張之事實負舉證
    責任（最高法院86年度臺上字第891 號判決意旨參照）。而
    信用卡由本人或有權使用之人使用為常態，被人盜用為變態
    ，故主張信用卡遭人盜用者，即應負舉證責任。本件上訴人
    就其於89年8 月間申請系爭信用卡使用，並於89年9 月6 日
    簽帳消費2,317 元並不爭執，以系爭信用卡業經交付上訴人
    ，置於上訴人實力支配之下，且其後長達6 年，200 餘筆消
    費帳款之帳單均寄送至上訴人指定送達之地址，並經陸續繳
    款至97年4 月間，上訴人並無異議等情觀之，自應由上訴人
    就後續簽帳消費非其本人或經其授權之人所為之變態事實負
    證明之責，上訴人就此既未舉證以實其說，堪認使用系爭信
    用卡者，應係上訴人或其他經上訴人授權之人，其就系爭簽
    帳款自應負清償之責。
  (四)上訴人雖另主張其業將系爭信用卡銷毀，自無將信用卡轉讓
    或交付他人使用之可能等語。惟持卡人應將信用卡截斷掛號
    郵寄回貴公司（按即被上訴人），或以指定之書面通知方式
    通知貴公司時，始發生終止契約之效力，系爭信用卡契約第
    22條第3 項約定甚明（原審卷第12頁反面），上訴人就其業
    將系爭信用卡剪斷之事實，並未舉證以實其說，而其未將剪
    斷之信用卡寄回被上訴人公司，完成終止系爭信用卡契約之
    程序，復為其所是認，故系爭信用卡是否業經上訴人銷毀，
    即非無疑，尚難據此即認定上訴人無將信用卡轉讓或交付他
    人使用之可能，並為有利上訴人之認定。
  (五)綜上，上訴人未能舉證證明後續簽帳消費非其本人或經其授
    權之人所為，其就系爭簽帳款仍應負清償之責，被上訴人依
    系爭信用卡契約約定，請求上訴人返還積欠之消費簽帳款，
    洵屬正當，應予准許。
七、從而，被上訴人依系爭信用卡契約約定，請求上訴人給付被
    上訴人101,661 元，及其中88,923元自97 年9月10日起至清
    償日止，按年息19.71%計算之利息，為有理由，應予准許。
    原審為被上訴人勝訴之判決，並依職權宣告假執行，並無不
    合，上訴意旨指摘原判決不當，求予廢棄改判，為無理由，
    應予駁回。
八、又上訴人聲請調查消費明細所載行動電話通信費用之門號所
    有人，以證明實際簽帳消費之人非上訴人之事實。惟信用卡
    持卡人非不得持卡簽帳清償他人之債務，且行動電話門號所
    有人與行動電話實際使用人並非當然一致，消費明細所載行
    動電話門號所有人非上訴人之事實，無從推知該行動電話非
    上訴人所使用，亦無從推知該簽帳消費者非上訴人，縱得以
    確認簽帳消費者非上訴人，亦無法證明該簽帳消費者非上訴
    人授權之人，上訴人就其本人或授權之人所為之簽帳既應負
    清償之責，調查上開證據復無法為有利上訴人之認定，本院
    認尚無調查之必要。
九、本件事證已臻明確，兩造其餘攻擊防禦方法及所提證據，經
    審酌後，核與本件判決結果不生影響，爰不另一一論述，附
    此敘明。
十、結論：本件上訴為無理由，依民事訴訟法第436 條之1 第3
    項、第449 條第1 項、第78條，判決如主文。
中    華    民    國    98    年    6     月    30    日
                  民事第二庭  審判長法  官  朱漢寶
                                    法  官  歐陽漢菁
                                    法  官  陳秀貞
以上正本係照原本作成
本判決不得上訴
中    華    民    國    98    年    6     月    30    日
                                    書記官  劉碧輝


司法院資訊處製作；財團法人民間司法改革基金會備份。
